臺灣臺北地方法院民事判決　　　　　　　　 95年度醫字第3號
原　　　告　乙○○
法定代理人　丙○○
訴訟代理人　關維忠律師
被　　　告　台北醫學大學附設醫院
法定代理人　甲○○
訴訟代理人　黃景安律師
上列當事人間損害賠償事件，本院於民國九十六年五月二十八日
言詞辯論終結，判決如下：
    主      文
原告之訴駁回。
訴訟費用由原告負擔。
    事實及理由
一、原告主張：
    原告乙○○（原名：李勇彤，民國82年1月1日生）於86年12
    月22日晚間，因感冒引發高燒與急性熱痙攣，由父母丙○○
    、丁○○緊急送往被告醫院急診室急診，但急診室小兒科值
    班醫師訴外人溫錦妤僅要求原告之父母手持氧氣呼吸器為原
    告進行呼吸調理，且溫錦妤在為原告進行手腕血管藥物注射
    時，因原告全身抽搐不止、肌肉僵硬，而無法成功注射藥劑
    ，惟溫錦妤竟未再採取任何有效注射針劑或急救措施，拖延
    約30分鐘，致原告因腦部缺氧，而造成左側肢體癱瘓，意識
    障礙而無坐、站能力，亦無語言能力之永久性傷害，為此依
    民法第227條第1、2項、第227-1條規定，請求被告賠償原告
    增加生活上需要即看護費用新台幣（下同）2213萬2677元、
    精神上損害賠償1000萬元。並聲明：被告應給付原告3213萬
    2677元，及自94年12月21日起至清償日止按年息5%計算之利
    息。
二、被告辯稱：
    原告到被告醫院時並無呼吸窘迫的現象，訴外人溫錦妤醫師
    當時即給與氧氣治療以防止呼吸窘迫，溫錦妤醫師雖為婦產
    科專科醫師但仍有豐富之小兒科知識，對於原告之症狀應能
    處理，且氣切之施用為一侵入性醫療行為，須於發生休克之
    情形下施用，以原告當時並無呼吸窘迫情形，且溫醫師已為
    給氧之處置，並無氣切之必要。又呼吸窘迫雖有導致腦部缺
    氧之可能，但因原告當時並無該現象，故原告腦部缺氧與被
    告之醫療行為間並無因果關係。原告雖提出榮民總醫院之殘
    障證明主張其因腦部缺氧導致左側肢體癱瘓、意識障礙、無
    坐、站、語言能力，但該證明係於87年2月6日所開立，距本
    件事發之時已久，且榮民總醫院之鑑定報告亦認為被告醫院
    之醫療行為並無過失，故原告腦部缺氧情形並非被告醫院之
    醫療行為所致。並聲明：原告之訴駁回。
三、兩造不爭執之事實：
  (一)被告醫院為行政院衛生署核准開業之合法醫院，其醫療水準
    層級並經評鑑為「教學醫院」。
  (二)原告自2歲起，即因熱痙攣（發燒併發抽筋），須至醫院住
    院治療。於86年7月5日因嘔吐、臉部抽搐，至被告醫院急診
    ，因抽搐原因不明而辦理住院檢查，7月17日改門診治療。
  (三)原告於86年12月22日晚間11時左右，因罹患急性熱痙攣，就
    近至被告醫院急診室進行急診。當時被告醫院急診室值班醫
    師為溫錦妤醫師，為原告到院後第一位實際為其急診救治之
    醫師。
  (四)溫錦妤醫師於86年8月底，甫自被告醫院婦產科轉至小兒科
    學習，案發當時尚非合格領有證書之小兒專科醫師。
  (五)溫錦妤醫師對於原告到院後產生之全身抽搐狀況，因無法施
    打針藥，遂囑護士通知被告醫院之總醫師即楊晨醫師（具小
    兒專科醫師資格）前來施診。楊晨醫師到達急診室救治原告
    之時間，約為溫錦妤醫師囑護士通知後半小時左右。
  (六)在溫錦妤醫師急診救治約半小時期間，並未有效對原告施打
    抗抽筋藥物，且未對原告施以氣切插管給氧之治療行為。
  (七)楊晨醫師為原告施診時，依醫學常理判斷，有施作氣切插管
    給氧之行為，並有效對原告施打抗抽筋藥物。
  (八)楊晨醫師診治完畢後，將原告自急診室轉送被告醫院外科加
    護病房繼續治療。但因被告醫院並無小兒科加護病房，故於
    隔日即同年12月23日凌晨，經被告醫院主治醫師林秀真到院
    觀察原告病情並通知緊急醫療網協助，將原告轉送台北榮民
    總醫院治療。
  (九)原告於87年2月26日經台北榮民總醫院鑑定結果，因腦部缺
    氧導致左側肢體癱瘓，意識障礙，並無坐站能力，亦無語言
    能力，經判定屬於「極重度多重殘障」之身心障礙者。
四、原告主張︰因訴外人溫錦妤並非小兒科專科醫師，以致於無
    法立即採取適當之處理方式排除原告呼吸窘迫現象，造成原
    告因腦部缺氧而受有左側肢體癱瘓、意識障礙、喪失坐、站
    、語言能力之損害，是被告應負不完全給付之債務不履行責
    任云云。被告否認之，並辯稱溫錦妤醫師當時對原告已作給
    氧之處置，且當時原告並無呼吸窘迫之現象，亦無施予氣切
    之必要，被告並無債務不履行等語。經查：
  (一)原告與被告間係締結急診醫療契約，而依兩造之締約真意，
    被告醫院依系爭醫療契約所負有之主給付義務內容，應為「
    完成兒童熱性痙攣之治療程序」。至於被告醫院是否已依債
    之本旨提出給付，則應視被告醫院是否依循一般公認之臨床
    醫療行為準則，並正確地保持相當方式與程度之注意，以完
    成兒童急性熱痙攣之治療程序而定。而依照一般醫學常識之
    理解，所謂「兒童熱性痙攣」，好發於五歲以下的兒童，主
    要原因為腦部發育尚未成熟，或因突發性高燒，而刺激腦細
    胞發出不正常的強烈電波，進一步導致肢體痙攣。惟熱性痙
    攣多屬無害，通常發生在剛發燒的24小時內、大多只發作一
    次、數分鐘就會停止、短時間內會醒過來、不會產生任何麻
    痺或神智不清現象，且五歲以後就不會再有熱痙攣之發生。
    由於單純性的突發熱痙攣罕有立即的危險，亦無神經上的後
    遺症，不需治療，所以一般處理方式為：讓病兒側身躺下或
    頭側一邊，防嘔吐物吸入或嗆到，保持呼吸道暢通。因此熱
    痙攣患兒需要治療的不是熱痙攣本身，而是控制發燒及追查
    發燒背後的原因，並加以治療。少數病例症狀超出上述範圍
    ，如抽搐時間過長或反覆發生，則有必要檢查腦波，做進一
    步處置，以確認並非罹患少見卻嚴重的疾病如腦膜炎、腦炎
    、代謝性疾病引起的電解質不平衡、雷氏症候群等，必要時
    應安排抽血、腰椎穿刺脊髓液檢查、腦電波圖等來排除上述
    診斷的可能（另參見原告所提出長庚兒童醫院製作關於「小
    兒熱痙攣」網頁資料，本院卷第68至70頁）。
  (二)原告於86年12月22日晚上11時18分因罹患急性熱痙攣至被告
    醫院急診，訴外人溫錦妤醫師於11時20分給予原告氧氣甦醒
    器治療，並進行抽血檢查，11時35分給予valium藥物即中樞
    神經系統用藥／抗癲癇劑治療，嗣於11時50分因原告持續抽
    搐、臉色及唇色發紺，復給予Luminal藥物即鎮靜、抗癲癇
    劑治療，11時51分再給予valium藥物治療，12月23日凌晨0
    時，因原告抽搐情形未改善，而由被告醫院總醫師楊晨施以
    氣切插管治療，有原告於被告醫院之急診病歷、急診護理記
    錄單影本各一份在卷可稽（見台灣台北地方法院檢察署92年
    度他字第4066號卷第21、23頁）。則據此足證被告醫院之履
    行輔助人即訴外人溫錦妤醫師於第一時間已先給予原告氧氣
    治療防止呼吸窘迫現象發生，其處置行為應屬符合一般醫療
    常規。原告雖又主張被告未於原告發生呼吸窘迫時，立即施
    予氣切插管治療予以排除云云。惟氣切插管屬於侵入性醫療
    行為，臨床上僅使用於依賴呼吸器之病患、以及無法維持氣
    道暢通之患者；而本件依上開病歷及護理記錄所示，原告至
    被告醫院急診時，尚無呼吸窘迫之情形，自無立即施用氣切
    插管之必要，則訴外人溫錦妤醫師未立即施予氣切插管治療
    ，應屬符合一般醫療常規。又因單純性的突發熱痙攣通常於
    數分鐘內停止，僅有少數情形抽搐時間過長，已如前述；從
    而溫錦妤醫師於30分鐘後，見原告抽搐情形未改善，而請訴
    外人楊晨醫師於12月23日凌晨0時接手治療，並對原告施以
    氣切插管，則依照前述說明，亦應認為符合一般醫療常規，
    被告已依債之本旨提出給付。
  (三)原告又主張：被告醫院急診室應配置有小兒科專科值班醫師
    云云。然被告雖為教學醫院，但目前並無任何法律規定，教
    學醫院急診部值班醫師之配置，應由各專科醫師全體24小時
    輪值，以隨時治療罹患各種不同病症之病患，再者基於醫療
    資源有限性、以及就我國目前醫師人力資源觀察，該項措施
    於客觀上亦有顯著困難。此外對於急診病患之診治，首要措
    施為穩定生命跡象，待生命跡象穩定後再進一步檢查病因並
    為相應之治療，是以被告醫院之履行輔助人溫錦妤醫師雖為
    婦產科專科醫師，於本件事發當時尚非領有合格證書之小兒
    科專科醫師，但其於第一時間給予原告氧氣甦醒器治療並進
    行抽血檢驗之處置，衡情與急診穩定病患生命跡象之首要目
    的相符，並未違反一般醫療常規。且溫錦妤醫師於12月22日
    晚上11時50分發現原告病況無法改善時，即囑咐護士通知總
    醫師楊晨到場治療，而總醫師楊晨亦於12月23日凌晨0時到
    場予以治療，並無延誤治療情事。從而原告僅以溫錦妤醫師
    並非小兒科專科醫師，即認為其於事發當時之醫療行為並未
    符合一般醫療常規云云，並無理由。
  (四)另本件經行政院國軍退除役官兵輔導委員會臺北榮民總醫院
    鑑定後，函覆鑑定結果略以：「就專業角度而言，醫師對本
    件病患處理之全部流程並無明顯不妥之處，亦符合相關規定
    ，應無醫療過失可言」等情，且訴外人溫錦妤醫師被訴傷害
    案件，亦經台灣台北地方法院檢察署處分不起訴確定，有該
    院函文影本一份、不起訴處分書一份在卷可稽（台灣台北地
    方法院檢察署93年度偵字第457號偵查卷宗第65、68至69頁
    ），足證溫錦妤醫師對於原告所為之醫療行為符合一般醫療
    常規，應認被告已依債之本旨提出給付。再者因為被告畢竟
    僅為醫院而非造物者，客觀上無法就急診治療之結果，負擔
    無瑕疵之保證責任，故被告只需依照一般醫療常規為醫療行
    為，即應認為已履行系爭醫療契約之給付義務。從而原告現
    雖因腦部缺氧導致左側肢體癱瘓，意識障礙，並無坐站能力
    ，亦無語言能力，而為極重度多重殘障之身心障礙者，惟被
    告醫院之履行輔助人溫錦妤醫師既已依照一般醫療常規為醫
    療行為，即應認為被告已履行系爭醫療契約之給付義務，並
    無不完全給付可言。是原告之主張，並無理由。
五、綜上所述，被告醫院對原告所為之醫療處置行為係符合醫療
    常規，並無不完全給付可言，從而原告請求被告給付3213萬
    2677元，及自94年12月21日起至清償日止按年息5%計算之利
    息，為無理由，應予駁回。
六、因本件事證已臻明確，兩造其餘主張、陳述及所提之證據，
    經本院審酌後認與判決結果不生影響，爰不一一論述，附此
    敘明。
七、訴訟費用負擔之依據：民事訴訟法第78條。
中　　華　　民　　國　　96　　年　　 6　　月　　15　　日
                      民事第六庭法　官　邱  琦
以上正本係照原本作成
如對本判決上訴，須於判決送達後20日內向本院提出上訴狀
中　　華　　民　　國　　96　　年　　 6　　月　　15　　日
                    　　　　　　書記官　池東旭
